臺灣高等法院刑事判決
110年度上訴字第1471號
上  訴  人  
即  被  告  方寶圓



選任辯護人  林邦棟律師(法扶律師)
上列上訴人即被告因公共危險案件，不服臺灣臺北地方法院108
年度訴字第1024號，中華民國110年1月28日第一審判決（起訴案
號：臺灣臺北地方檢察署108年度偵字第17897號），提起上訴，
本院判決如下：
    主  文
上訴駁回。
    事  實
一、方寶圓因對家人、女友有所不滿，於民國108年5月19日15時
    7分許，在臺北市○○區○○街00號（下稱本案住宅）4樓之2住
    處客廳，明知該住處大樓為現供人使用之集合住宅，可預見
    如點燃可燃物燃燒，極可能發生延燒而致燒燬該住宅之結果
    ，竟仍基於縱使燒燬該住宅亦不違背其本意之放火不確定故
    意，以打火機點火引燃家中衣服雜物後，隨即離開現場，造
    成火勢蔓延，致本案住宅5至7層外（東側）陽台、雨遮部分
    ，受不等程度燻黑及燒損；4樓電梯廳樓頂板、牆面部分，
    東側上半部受煙燻黑較嚴重；5樓之2，外陽台樓頂板、磁磚
    牆面及擺放物品部分，上半部靠東側受燒碳化較嚴重，客廳
    樓頂板、牆面部分，靠東側上半部輕微受煙燻黑較嚴重；6
    樓之2外陽台樓頂板及磁磚牆面部分，靠上半部輕微受煙燻
    黑、冷氣室外機塑膠殼受燒熔較嚴重；7樓之2室內樓頂板、
    牆面部分，僅客廳靠東側窗上方樓頂板輕微受煙燻黑
    。幸經民眾報案通知臺北市政府消防局消防人員到場將火勢
    撲滅，使本案住宅主要構成部分未達喪失主要效用之燒燬程
    度而未遂，並進行火災原因調查，始悉上情。
二、案經李崇維、李聖總、母開文、吳江河、莊淑麗、黃金蘭、
    林妍華、林建忠、魏新發、竇超雄訴由臺北市政府警察局中
    山分局報告臺灣臺北地方檢察署檢察官偵查起訴。
    理  由
壹、證據能力部分：　　　　
    本判決以下援引之審判外供述證據以及書證，本案當事人未
    爭執其證據能力（見本院卷第208至212、234至239頁），而
    該等證據經本院審酌並無違法取得之情況，認為適宜做為證
    據，自應有證據能力。
貳、實體部分：
一、認定犯罪事實所憑之證據及理由：
  ㈠上開犯罪事實，業據被告於本院審理中坦承不諱（見本院卷
    第244至246頁），並經證人即告訴人李崇維、吳江河、莊淑
    麗、林妍華、魏新發、竇超雄於警詢中指訴歷歷（見偵卷第
    29至31、45至47、51至53、61至63、73至77、81至83、173
    至174、177至178、181至183頁），且有證人即告訴人李聖
    總、母開文、黃金蘭、林建忠於警詢及原審中證述明確（見
    偵卷第35至37、41至43、57至59、171至172頁、原審卷一第
    424至426頁），另有證人張翰祥於警詢、偵查及原審中證述
    綦詳（見偵卷第23至26、161至164、288頁及本原審卷二第3
    3至39頁），復有證人李冉宏、葉俊毅、周錦源、詹佩儒、
    王昭鼎於原審中證述明確（見原審卷一第283至286、410至4
    22頁、原審卷二第27至32、40頁），佐以110報案紀錄單、
    監視器翻拍照片5張、LINE對話紀錄翻拍照片4張、現場蒐證
    照片、臺北市政府消防局108年6月19日北市消調字第108303
    1101號函暨所附之火災原因調查鑑定書（含現場照片）1份
    、臺北市政府消防局109年4月1日北市消調字第1093009559
    號函等資料附卷足憑（見偵卷P85至89、91至99、101至241
    、243至244頁、原審卷一第137至138頁），足認被告上開出
    於任意性之自白核與事實相符，可以採信。
  ㈡綜上所述，本件事證明確，被告上開犯行，洵堪認定，應依
    法論科。
二、論罪之說明：
　㈠按刑法第173條第1項之放火罪，將「住宅」與「建築物」並
    列，足見兩者之構造應當相同；而住宅係指供人類日常生活
    起居之場所，本屬建築物之一種，僅係使用之功能與一般建
    築物略有不同，是建築物與住宅在建築概念上，應指須定著
    於土地上，具有固定之房舍，足以遮風蔽雨，適合供人作息
    者，始足當之（參最高法院101年度台上字第2866號刑事判
    決意旨）。查本案住宅係地上15層，地下2層之鋼筋混凝土
    建築物，而本案住宅案發當時為被告及告訴人李崇維等人居
    住使用，足見本案延燒地點並非僅是現有人所在之建築物而
    已，而係現供人使用之住宅。
　㈡次按刑法第173條第1項所謂放火燒燬現供人使用之住宅，必
    須房屋構成之重要部分已燒燬，如僅房屋內之傢俱、物件燒
    燬，房屋本身尚未達喪失其效用之程度，即不能依該條項論
    罪。倘房屋構成部分並未燒燬喪失效用，放火結果僅燒燬傢
    俱及物件，應係犯同條第3項、第1項放火燒燬現供人使用住
    宅未遂之罪名(最高法院79年度台上字第2656號判決意旨參
    照)。經查，觀之鑑定證人葉俊毅於原審中證述：三間臥室
    包含廚房的地方大概都是受到煙燻而有焦黑的情況，但室內
    的物品其實都是沒有損壞的，客廳的部分，天花板有使用木
    支架角材裝潢，在天花板上面的水泥層叫樓頂板，樓頂板有
    泥灰剝落的情形，因為像我們一般牆面是水泥牆，牆面的外
    面會有原漆，原漆會先燒損，燒損之後會變成水泥的原色，
    像磁磚的部分，它也是附著在水泥牆上，受熱之後它也會受
    熱膨脹、破損、掉落等語（見原審卷一第414、416頁）；又
    由證人即本案住宅4樓之2現任屋主李冉宏於原審中證稱：房
    屋現在都已經修繕完畢，當時我並沒有擔心安全性的問題，
    修繕的範圍包含牆體的表面有燒燬或是受損的部分進行清除
    重做，當時並沒有包含結構體的整修或拆除，也就是RC部分
    即房屋的主結構體不動，水泥牆結構及樑、柱都不動等語（
    見原審卷一第417至419頁）；另佐以證人即負責修繕工作之
    周錦源於原審中證稱：我認識李冉宏，他說他的房子被燒掉
    ，因為我在裝潢場工作，就請我幫他找工班，因為是我帶工
    班過去估價的，所以我知道修繕的內容，我們拆除了天花板
    、鐵窗、鋁窗等被燒燬的部分，水泥就只是重新油漆沒有再
    補水泥，磁磚也是脫落的部分拆除，客廳天花板的部分是燒
    得最厲害的，都燒黑掉，那部分有稍微清除再重新油漆，因
    為沒有看到鐵露出來，所以覺得結構還可以等語（見原審卷
    一第420至422頁），互核證人之上開證述可知，本案住宅4
    樓之2部分雖有天花板、鐵窗、鋁窗或磁磚毀壞損害，然水
    泥結構體或樑柱部分並未因火災而燒燬或喪失效用，實際上
    亦無針對結構體的部分進行修復。復觀諸卷附現場照片及臺
    北市政府消防局火災原因調查鑑定書記載，本案住宅結構受
    燒情形，主要係建築物外觀或被告居住之屋內天花板、牆面
    或同棟住戶房屋內樓頂板、牆面有受煙燻黑、受燒失碳化、
    受燒白剝落之情況，至於本案住宅之主要構成部分樑、柱及
    支撐壁等，並無坍塌、傾圮之情形，顯然尚未因燃燒結果而
    致建築之主要結構體喪失效用，自難謂已達「燒燬」之既遂
    程度。
　㈢再按刑法第173條第1項放火燒燬現供人使用之住宅罪，其直
    接被害法益，為一般社會之公共安全，雖同時侵害私人之財
    產法益，但仍以保護社會公安法益為重，況放火行為原含有
    毀損性質，而放火燒燬現供人使用之住宅罪，自係指供人居
    住房屋之整體而言，應包括墻垣及該住宅內所有設備、傢俱
    、日常生活上之一切用品。故一個放火行為，若同時燒燬住
    宅與該住宅內所有其他物品，無論該其他物品為他人或自己
    所有，與同時燒燬數犯罪客體者之情形不同，均不另成立刑
    法第175條第1項或第2項放火燒燬住宅以外他人或自己所有
    物罪(最高法院79年台上字第1471號判決、88年度台上字第1
    672號判決意旨參照)。又放火罪原含有毀損性質在內，放火
    燒燬他人住宅損及牆垣，自無兼論毀損罪之餘地(最高法院2
    9年上字第2388號判決參照)。是核被告所為，係犯刑法第17
    3條第3項、第1項之放火燒燬現供人使用之住宅未遂罪。
　㈣刑事訴訟法第300條所謂變更法條，係指罪名之變更而言，若
    僅行為態樣有正犯、從犯之分，或既遂、未遂之分，即無庸
    引用刑事訴訟法第300條變更起訴法條(最高法院101年度台
    上字第3805號判決參照)。本件公訴意旨雖認被告涉犯刑法
    第173條第1項之放火燒燬現有人所在之建築物既遂罪嫌，惟
    本案住宅係一多人持續居住之集合式住商混合大廈，並非偶
    然有人在內之建築物，是公訴意旨此部分所指，容有誤會，
    然公訴人引用之論罪法條條項，既與本院認定相同，自無需
    變更起訴法條；另本案遭被告縱火之住宅尚未達「燒燬」之
    既遂程度，應僅構成刑法第173條第3項、第1項之放火燒燬
    現供人使用之住宅未遂罪，已如前述，依上說明，亦不生變
    更起訴法條之問題，併予敘明。
  ㈤被告雖已著手放火燒燬現供人使用之住宅行為之實施，惟未
    生既遂之結果，其犯罪尚屬未遂，爰依刑法第25條規定，按
    既遂犯之刑度減輕其刑。　　
三、維持原判決及駁回上訴之理由：　　　
  ㈠本院審理結果，認原審以被告犯罪事證明確，適用刑法第173
    條第3項、第1項之放火燒燬現供人使用之住宅未遂罪之規定
    ，以被告之責任為基礎，並斟酌被告僅因與女友吵架及與從
    小相依為命的祖母分離，而為上開放火行為，如火勢蔓延將
    嚴重危害本案住宅內其他住戶之生命、財產安全，極具危險
    性，自應責難，惟幸消防隊及時獲報到場撲滅火勢，尚無重
    大實害，且念及被告係一時情緒不佳，基於放火燒燬女友衣
    物吸引其回家之目的，尚非有欲逕自燒燬住宅之直接惡意，
    且審判中已與部分告訴人達成和解並履行部分和解條件（見
    原審卷㈡第93至105頁），兼衡被告自陳高中畢業之智識程度
    、現從事園藝業、沒有須要扶養的家屬之生活狀況（見原審
    卷㈡第60頁），暨其犯罪動機、目的、手段、本案住宅受燒
    損之程度等一切情狀，已於判決內詳述其理由，量處有期徒
    刑3年10月，經核原判決之認事用法並無違誤，且所為量刑
    已就刑法第57條規定事項詳為審酌，亦稱妥適，既未逾越法
    定刑度，亦無濫用自由裁量之權限。
　㈡被告及辯護人上訴意旨略以：本件被告自幼與祖母同住案發
    地點，並於該處受其祖母照顧長大，因其與其他親屬相處不
    睦，且父親早已過世，祖母為被告唯一牽掛之親人，被告之
    姑姑與堂哥趁祖母辦理出院之際，將祖母另接去他處照顧，
    又拒絕被告探視祖母，致被告內心焦慮，甚至有輕生之舉，
    另其女友決定與被告分手，致被告精神痛苦不堪，其與鄰里
    亦無仇隙，本案發生後，已深切反省其行為造成鄰里之困擾
    ，並向其鄰里致歉而取得諒解，且與多數之告訴人達成和解
    ，本件未發生人員傷亡之憾事，請依刑法第59條規定減刑等
    詞。
　⒈按刑法第59條規定之酌量減輕其刑，必須犯罪另有特殊之原
    因與環境，在客觀上足以引起一般同情，認為即使予以宣告
    法定最低度刑，猶嫌過重者，始有其適用。此所謂法定最低
    度刑，固包括法定最低本刑；惟遇有其他法定減輕之事由者
    ，則應係指適用其他法定減輕事由減輕後之最低度刑而言。
    倘被告別有其他法定減輕事由者，應先適用法定減輕事由減
    輕其刑後，猶認其犯罪之情狀顯可憫恕，即使科以該減輕後
    之最低度刑仍嫌過重者，始得適用刑法第59條規定酌量減輕
    其刑。而此項犯罪情狀是否顯可憫恕而酌量減輕其刑之認定
    ，亦屬法院得依職權自由裁量之事項。
　⒉經查：本案被告自小即居住在本案住宅，明知本案住宅係屬
    集合式住宅有多人居住在內，倘在自己住家內以打火機點燃
    易燃物品縱火，將會嚴重危害全體住戶生命、身體及財產之
    安全，竟僅因自身心情不好欲引起關注，率爾在本案住宅4
    樓之2住處內持打火機點燃衣服等雜物後離去，已造成本案
    住宅內之住戶精神上的恐懼，此有告訴人林建忠於原審中證
    稱：我們大家現在都是住在集合式的大樓，其實是一個生命
    共同體，所以一個地方發生這樣的事件造成大家心理及實質
    上的損害等語（見原審卷㈠第425頁），依其犯罪情節已難認
    有何特殊之原因與環境，客觀上足以引起一般同情。又被告
    雖已與告訴人莊淑麗、吳江河、竇超雄、林建忠及黃金蘭等
    人達成和解（見原審卷㈡第93至101頁），且告訴人母開文於
    原審時當庭表示願意給被告一個機會（見原審卷二第39頁）
    ，然被告仍未與告訴人李崇維、李聖總、林妍華、魏新發達
    成和解或取得其等之原諒，且本案住宅管理委員會主委王昭
    鼎於原審時陳稱：針對被告放火這件事情，我們沒有辦法替
    被告求情等語（見原審卷二第40頁），是尚無從以部分告訴
    人願意原諒被告或與被告達成和解，即認其犯罪之情狀顯可
    憫恕。此外，告訴人竇超雄於本院復陳稱：我家位於被告住
    處的正上方，火勢向上延燒，所以我家最嚴重，雖然我與被
    告有達成和解，但被告到現在完全沒有賠償，被告做這件事
    情，我們真的很痛苦，倘若輕判，會不會下次犯更大的事情
    等語（見本院卷第246至248頁）。本院綜合上情，仍認被告
    僅因一時情緒不佳即輕率犯本案犯火罪，放火之地點位於臺
    北市區之人口密集處且火勢非小，波及同棟多戶住處，造成
    同大樓及附近民眾之恐懼甚鉅，認被告所犯本案放火罪，依
    刑法第25條第2項未遂規定減輕其刑後，並無何即使科以該
    減輕後之最低刑度仍嫌過重之情形，無再依刑法第59條酌減
    之餘地。是被告及辯護人請求依刑法第59條規定減刑，自無
    理由。
  ㈢綜上，被告所提上訴，為無理由，應予駁回。
據上論斷，應依刑事訴訟法第368條，判決如主文。
本案經檢察官郭建鈺提起公訴，檢察官楊四猛到庭執行職務。
中　　華　　民　　國　　110 　年　　8 　　月　　26　　日
　　　　　　      刑事第七庭  審判長法　官  孫惠琳
　　　　　　　　　　　　　　　　　  法　官  王惟琪
　　　　　　　　　　　　　　　　　  法　官  連雅婷
以上正本證明與原本無異。
如不服本判決，應於收受送達後20日內向本院提出上訴書狀，其
未敘述上訴之理由者並得於提起上訴後20日內向本院補提理由書
（均須按他造當事人之人數附繕本）「切勿逕送上級法院」。
                                    書記官  潘文賢
中　　華　　民　　國　　110 　年　　8 　　月　　26　　日
附錄本案論罪科刑法條全文：
中華民國刑法第173條
放火燒燬現供人使用之住宅或現有人所在之建築物、礦坑、火車
、電車或其他供水、陸、空公眾運輸之舟、車、航空機者，處無
期徒刑或 7 年以上有期徒刑。
失火燒燬前項之物者，處 1 年以下有期徒刑、拘役或 1 萬 5
千元以下罰金。
第 1 項之未遂犯罰之。
預備犯第 1 項之罪者，處 1 年以下有期徒刑、拘役或 9 千元
以下罰金。